臺灣臺南地方法院民事判決
111年度訴字第173號
原      告  財政部國有財產署南區分署

法定代理人  黃莉莉  
訴訟代理人  蔡文健律師
            高華陽律師
            楊家瑋律師
上  一  人
複  代理人  王又真律師
被      告  陳新發    住○○市○○區○○○○路000巷00弄                        0號

            陳姿吟  
共      同
訴訟代理人  郭達鴻律師
上列當事人間請求返還土地等事件，經本院於民國111年9月8日
言詞辯論終結，判決如下：
    主  文
被告甲○○應將如附圖即臺南市安南地政事務所會同日期民國111
年5月9日土地複丈成果圖編號Ａ所示坐落臺南市○○區○○段000地號
土地面積50.76平方公尺、編號Ｂ所示坐落同段529-3地號土地面
積64.41平方公尺、編號Ｃ所示坐落同段530-4地號土地面積359.2
8平方公尺之地上物拆除，將前開土地返還原告。
被告甲○○應給付原告新臺幣5,012元，及自民國111年6月21日起
至清償日止，按年息百分之5計算之利息；並應自民國111年1月1
日起至返還第一項土地之日止，分別按年給付原告依第一項各筆
土地占用面積乘以當年度申報地價總價額按年息百分之5計算之
金額(未滿1年者按實際占用日數依比例計算之）。
原告其餘之訴駁回。
本判決第二項前段得假執行，但被告甲○○如以新臺幣5,012元為
原告預供擔保，得免為假執行；第二項後段已到期部分各得假執
行，但被告甲○○如以各期已到期之總金額為原告預供擔保，得免
為假執行。
訴訟費用新臺幣15,915元由被告甲○○負擔。
    事實及理由
一、按訴狀送達後，原告不得將原訴變更或追加，但請求之基礎
    事實同一者、擴張或減縮應受判決事項之聲明者，不在此限
    ，民事訴訟法第255條第1項第2款、第3款分別定有明文。又
    被告有二人以上，於同一訴訟程序被訴，原告慮其於先位被
    告之訴為無理由時，始請求對備位被告之訴為裁判，此即為
    複數被告之主觀預備訴之合併，倘其先、備位之訴在訴訟上
    所據之基礎事實具有同一性，攻擊防禦方法得相互為用，而
    不致遲滯訴訟程序之進行，該備位之訴之被告復未拒卻而應
    訴者，既符合民事訴訟法所採辯論主義之立法精神，並可避
    免裁判兩歧，兼收訴訟經濟之效，應為法之所許(最高法院1
    08年度台上字第2004號判決意旨參照)。本件原告起訴時以
    乙○○為被告，主張門牌號碼臺南市○○區○○○○路000巷00弄0號
    鐵皮平房(下稱系爭地上物)為被告乙○○所有，無權占用原告
    管理之臺南市○○區○○段00000地號、530-4地號等2筆土地(以
    下分稱時，各以地號稱之)，請求被告乙○○應將系爭地上物
    拆除、返還占有土地、給付相當於租金之不當得利；嗣依臺
    南市安南地政事務所會同日期民國111年5月9日土地複丈成
    果圖，擴張請求拆除同段565地號土地上之系爭地上物，並
    返還占有土地(以下分稱時，以地號稱之，與529-3地號、53
    0-4地號合稱系爭土地)，及給付相當於租金之不當得利；復
    減縮不當得利之請求數額(見本院卷第343頁)，再於111年9
    月8日言詞辯論期日追加甲○○為備位被告，主張被告甲○○應
    拆除系爭土地上之系爭地上物、返還占用土地及給付相當於
    租金之不當得利（見本院卷第337-338頁）。經核，原告擴
    張請求拆除同段565地號土地上之系爭地上物及相當於租金
    之不當得利，及擴張、減縮相當於租金之不當得利數額，及
    追加備位之訴，核均係基於系爭土地遭無權占用之同一基礎
    事實，依前揭規定，程序上應予准許。
二、原告主張：
　㈠系爭土地為中華民國所有，財政部國有財產署為管理機關，
    原告則為財政部國有財產署分支機構，掌理轄區內國有財產
    之管理。被告乙○○興建系爭地上物，作為其個人住家及經營
    五金機械代工廠之用，無權占用系爭土地如臺南市安南地政
    事務所會同日期111年5月9日土地複丈成果圖（下稱附圖）
    編號Ａ所示565地號土地面積50.76平方公尺、編號Ｂ所示529-
    3地號土地面積64.41平方公尺、編號Ｃ所示530-4地號土地面
    積359.28平方公尺。被告乙○○雖曾向原告申請租用529-3地
    號土地、530-4地號土地，但因屬史蹟保存區，依法不得辦
    理出租，且被告乙○○曾以擬辦理系爭地上物過戶為由，向原
    告申請撤銷申租案，原告於101年1月10日以台財產南南三字
    第1010000250號函同意在案，足見兩造間就529-3地號土地
    、530-4地號土地未成立租賃契約。又被告乙○○雖有繳納529
    -3地號土地、530-4地號土地使用補償金至110年12月31日止
    ，但原告在使用補償金繳納通知書上已載明「您使用下列國
    有土地無合法使用權原，依民法第179條規定應給付不當得
    利」等文字，足見被告乙○○繳納之款項並非租金。原告於11
    0年8月9日委請律師通知並要求被告乙○○盡速清除系爭地上
    物及返還土地，惟被告乙○○置之不理。爰依民法第767條第1
    項前段、中段規定，請求被告拆除如附圖編號Ａ、Ｂ、Ｃ部分
    土地，返還占用土地予原告；被告乙○○無權占用系爭土地面
    積共474.45平方公尺，受有相當於租金之利益，致原告受有
    無法利用前開占用部分土地之損害，依民法第179條規定，
    請求被告乙○○返還自106年9月1日起至110年12月31日止，無
    權占用565地號土地之不當得利新臺幣（下同）5,012元，並
    加計自111年6月20日訴之聲明變更狀繕本送達翌日起算之法
    定遲延利息，暨自111年1月1日起至返還如附圖編號Ａ、Ｂ、Ｃ
    所示土地之日止，分別按年給付原告依各筆土地占用面積乘
    以當年度申報地價總價額按年息百分之5計算之金額(未滿1
    年者按實際占用日數依比例計算之）。如認被告乙○○並非系
    爭地上物之事實上處分權人，因系爭地上物稅籍登記名義人
    為備位被告甲○○，爰依前開請求權，追加甲○○為備位被告，
    並為同一聲明之請求。
　㈡先位聲明：⒈被告乙○○應將如附圖編號Ａ所示臺南市○○區○○段0
    00地號土地面積50.76平方公尺、編號Ｂ所示同段529-3地號
    土地面積64.41平方公尺、編號Ｃ所示同段530-4地號土地面
    積359.28平方公尺之地上物拆除，將前開土地返還原告。⒉
    被告乙○○應給付原告5,012元，及自111年6月21日起至清償
    日止，按年息百分之5計算之利息，並應自111年1月1日起至
    返還前項土地之日止，分別按年給付原告依第一項各筆土地
    占用面積乘以當年度申報地價總價額按年息百分之5計算之
    金額(未滿1年者按實際占用日數依比例計算之）。
　㈢備位聲明：⒈被告甲○○應將如附圖編號Ａ所示臺南市○○區○○段0
    00地號土地面積50.76平方公尺、編號Ｂ所示同段529-3地號
    土地面積64.41平方公尺、編號Ｃ所示同段530-4地號土地面
    積359.28平方公尺之地上物拆除，將前開土地返還原告。⒉
    被告甲○○應給付原告5,012元，及自111年6月21日起至清償
    日止，按年息百分之5計算之利息，並應自111年1月1日起至
    返還前項土地之日止，分別按年給付原告依第一項各筆土地
    占用面積乘以當年度申報地價總價額按年息百分之5計算之
    金額(未滿1年者按實際占用日數依比例計算之）。　　
三、被告抗辯：被告乙○○於72年間在系爭土地上興建系爭地上物
    ，供自行居住使用至今，經臺南○○○○○○○○○編釘門牌為臺南
    市○○區○○○○路000巷00弄0號，且自85年起即以乙○○、甲○○及
    陳輝塔等人名義繳納房屋稅，原告於100年11月23日同意被
    告乙○○申租529-3地號土地、530-4地號土地，並寄送繳費通
    知書予被告乙○○，被告因信賴國家之行政行為，應受信賴保
    護原則之適用，兩造間就系爭土地成立租賃關係。又兩造間
    雖未約定租賃期間，但原告寄送繳費通知書給被告乙○○，被
    告乙○○均按時繳納，其後原告通知被告不續租，且未再寄送
    繳費通知書，被告乙○○才未繳納，繳納通知書上雖有記載「
    使用補償金」等文字，惟無法改變被告乙○○信賴租約存在之
    表現。被告乙○○已於101年2月3日將系爭地上物贈與予媳婦
    即被告甲○○。系爭土地緊鄰臺南市中石化前台鹼安南廠之整
    治場址旁，有二次汙染之虞，系爭土地目前無法利用，暫予
    被告乙○○棲身，並無任何違反公益可言，原告提起本件訴訟
    違反公民與政治權利國際公約及經濟社會文化權利國際公約
    （下合稱兩公約）關於居住權之保障，顯屬權利濫用，徒增
    民怨等語。並聲明：原告先位之訴及備位之訴均駁回。　
四、兩造不爭執事項：(本院卷第305-307頁）
　㈠臺南市○○區○○段00000地號土地及同段530-4地號土地於75年1
    0月14日登記為中華民國所有、同段565地號土地於92年10月
    28日登記為中華民國所有，原告管理機關。529-3地號土地
    、530-4地號土地位於台江國家公園範圍內史蹟保存區，565
    地號土地非屬國家公園範圍內。
　㈡被告乙○○於72年間在系爭土地如附圖所示編號Ａ、Ｂ、Ｃ部分搭
    建門牌號碼臺南市○○區○○○○路000巷00弄0號鐵皮平房(即系
    爭地上物)，並自住使用迄今。
　㈢被告乙○○於100年3月15日向原告申請承租529-3、530-4地號
    土地，經原告於100年11月23日通知被告辦理繳費領約。嗣
    被告乙○○為辦理系爭鐵皮屋稅籍變更登記，於101年1月3日
    申請撤銷申租案(見本院卷第263頁)，經原告於101年1月10
    日以台財產南南三字第1010000250號函同意註銷申租及撤銷
    申租繳費通知函在案，並依民法不當得利法則追收自95年4
    月至100年12月使用補償金4萬4,022元。其後，系爭地上物
    納稅義務人變更登記為被告甲○○後，被告乙○○於101年2月16
    日以被告甲○○受託人名義向原告申請承租系爭529-3地號土
    地、530-4地號土地，經原告於101年3月27日以台財產南南
    三字第1013101260號函覆被告乙○○不同意辦理出租，且檢附
    使用補償金繳納通知書，請被告乙○○依民法第179條規定繳
    納自95年4月至101年2月無權占用期間使用補償金合計4萬5,
    316元，被告乙○○已繳納完畢。
五、本院判斷之理由： 
  ㈠被告乙○○已於101年2月3日贈與系爭地上物之事實上處分權予
    被告甲○○：
　⒈被告乙○○於72年間在系爭土地上如附圖編號Ａ、Ｂ、Ｃ所示部分
    上興建系爭地上物，自住使用迄今(不爭執事項㈡)，堪認系
    爭地上物初始由原始建築人即被告乙○○取得事實上處分權。
    又被告乙○○已於101年2月3日將系爭地上物贈與其媳婦即被
    告甲○○，並於101年2月間辦理房屋稅籍登記為備位被告甲○○
    等情，並有房屋稅籍證明書、臺南市政府財稅局安南分局函
    附稅籍紀錄、本院公務電話記錄在卷可稽(見本院卷第151、
    309-312、327頁)，是被告乙○○與被告甲○○就系爭地上物於1
    01年2月間成立贈與契約之意思表示合致，應可認定。揆諸
    前開說明，被告2人於達成贈與合意時，依民法第946條第2
    項準用第761條第2項占有改定方式發生移轉占有之效力，完
    成系爭地上物事實上處分權之讓與，據此足認系爭地上物之
    事實上處分權屬被告甲○○無誤。
　⒉雖原告主張系爭地上物之事實上處分權屬被告乙○○，房屋稅
    籍資料納稅義務人記載為被告甲○○，純為便利課稅而設，不
    能僅憑房屋納稅義務人記載為被告甲○○，逕為系爭地上物所
    有權歸屬之認定云云，惟按未辦理建物第一次所有權登記以
    前，房屋所有權屬於出資興建之原始建築人（最高法院111
    年度台上字第1200號判決意旨參照）。未辦保存登記建物之
    讓與，雖因不能為移轉登記，而不能為不動產所有權之移轉
    ，但並非不得為交易、讓與之標的；在該建物之受讓人與讓
    與人間，如無相反之約定，應認讓與人已將該建物之事實上
    處分權讓與受讓人(最高法院103年度台上字第609號、110年
    度台上字第903號判決意旨參照)。所謂事實上處分權，係指
    具有相當於所有權內涵之權能而言。故未辦保存登記之建物
    ，雖無法辦理所有權移轉登記，惟仍得為交易之標的，以當
    事人間之讓與合意及讓與人將該未辦保存登記之建物交付，
    受讓人因受領交付而取得事實上處分權。而所謂交付，依民
    法第946條第1項規定，即移轉其物之占有，依同法第2項準
    用同法第761條規定，除現實交付及簡易交付外，亦得以占
    有改定及指示交付代替。又稅捐稽徵機關就未辦保存登記房
    屋稅捐事務，有為稅籍登記之納稅義務人之管理，而該稅籍
    登記雖與未辦保存登記房屋所有權或事實上處分權之取得無
    必然關係，然參諸房屋稅原則上係向房屋所有人徵收（房屋
    稅條例第4條規定參照），且於一般交易習慣上，未辦保存
    登記房屋通常係藉由變更房屋稅籍登記事項之納稅義務人名
    義（俗稱過戶），而為完成讓與事實上處分權之表徵，是就
    未辦保存登記房屋設籍登記為納稅義務人，如無反證，應可
    推認該稅籍登記之納稅義務人為該未辦保存登記房屋之所有
    人或事實上處分權人，故未辦保存登記房屋之稅籍登記名義
    人，仍不失為證明權利歸屬方法之一。系爭地上物自101年2
    月間起迄今房屋稅籍登記為被告甲○○之表徵，依上開說明，
    應可認定系爭地上物之事實上處分權人為被告甲○○，原告就
    反於此表徵之常態事實，未提出其他客觀事證以其實說，其
    此部分主張，自無可採。原告先位之訴主張被告乙○○為事實
    上處分權人，應屬無據。
　㈡系爭地上物無權占用系爭土地：
　⒈按以無權占有為原因，請求返還土地者，占有人對土地所有
    權存在之事實無爭執，而僅以非無權占有為抗辯者，土地所
    有權人對其土地被無權占有之事實無舉證責任，占有人自應
    就其取得占有係有正當權源之事實證明之（最高法院106年
    度台上字第2511號判決意旨參照）。529-3地號土地、530-4
    地號土地於75年10月14日登記為中華民國所有、565地號土
    地於92年10月28日登記為中華民國所有，財政部國有財產署
    為管理機關，此有系爭土地之土地查詢資料在卷可稽（見本
    院卷第69、71、241頁)。系爭地上物占用565地號土地如附
    圖編號Ａ面積50.76平方公尺、占用529-3地號土地如附圖編
    號Ｂ面積46.41平方公尺、占用530-4地號土地如附圖編號Ｃ面
    積359.28平方公尺之事實，業經本院於111年5月9日會同兩
    造及地政事務所測量人員至現場勘驗屬實，製有勘驗筆錄及
    現場照片附卷可憑（見本院卷第207-217頁），並有臺南市
    安南地政事務所111年5月18日安南地所二字第1110048350號
    函附土地複丈成果圖即附圖在卷可按（見本院卷第225-227
    頁），依上說明，應由被告甲○○就系爭地上物占用如附圖編
    號Ａ、Ｂ、Ｃ所示土地之合法正當權源，負舉證之責。
　⒉被告乙○○於100年3月15日向原告申請承租529-3地號土地、53
    0-4地號土地，經原告於100年11月23日通知被告辦理繳費領
    約。嗣被告乙○○為辦理系爭鐵皮屋稅籍變更登記，於101年1
    月3日申請撤銷申租案(見本院卷第263頁)，經原告於101年1
    月10日以台財產南南三字第1010000250號函同意註銷申租及
    撤銷申租繳費通知函在案，並依民法不當得利法則追收自95
    年4月至100年12月使用補償金4萬4,022元（見本院卷第265
    頁）。其後，系爭地上物納稅義務人變更登記為被告甲○○，
    被告乙○○於101年2月16日以被告甲○○受託人名義向原告申請
    承租529-3地號土地、530-4地號土地，經原告於101年3月27
    日以台財產南南三字第1013101260號函覆被告乙○○不同意辦
    理出租，且檢附使用補償金繳納通知書，請被告乙○○依民法
    第179條規定繳納自95年4月至101年2月無權占用期間使用補
    償金合計4萬5,316元(不爭執事項㈢)，被告乙○○業已繳納自9
    5年4月至110年12月31日之529-3地號土地、530-4地號土地
    使用補償金，亦據原告陳明在卷，且有使用補償金繳款明細
    在卷可參（見本院卷第353-359頁），由此足見，被告乙○○
    雖曾向原告申請承租529-3地號土地、530-4地號土地，並經
    原告核准，但被告乙○○已於101年1月3日自行撤回申請，經
    原告核准在案。嗣由被告甲○○向原告申請承租529-3地號土
    地、530-4地號土地，惟原告已明示拒絕被告甲○○申租要約
    （見不爭執事項㈢），則原告與被告甲○○間就529-3地號土地
    、530-4地號土地未成立租賃契約，被告甲○○並無占用529-3
    地號土地、530-4地號土地之合法權源，甚為明確。至被告
    乙○○繳納至110年12月31日使用補償金，係無權占用系爭土
    地之補償金，並非租金，此從被告乙○○提出之原告國有土地
    使用補償金繳款通知書載明「您使用下列國有土地無合法使
    用權源，依民法第179條規定應給付不當得利」等語（本院
    卷第167-193頁），可知原告係以被告乙○○無權占用，依民
    法不當得利規定請求給付土地使用補償金，無從僅憑被告乙
    ○○繳納國有土地使用補償金，作為被告甲○○占用系爭土地之
    合法權源。至系爭地上物另占用565地號土地面積50.76平方
    公尺部分，被告甲○○未就其合法正當權源舉證證明之，原告
    主張系爭地上物無權占用系爭土地如附圖編號Ａ、Ｂ、Ｃ所示
    部分，應屬有據。
　⒊被告抗辯系爭地上物經臺南○○○○○○○○○編釘門牌，且被告按時
    繳納房屋稅，應受信賴保護原則及兩公約揭櫫之「適足居住
    權」保障，原告訴請拆屋還地，屬權利濫用云云。查：
　⑴按民法第148條規定行使權利不得以損害他人為主要目的，若
    當事人行使權利，雖足使他人蒙受不利，然非以損害他人為
    主要目的，即不在該條所定範圍之內(最高法院110年度台上
    字第2964號判決意旨參照)。被告乙○○雖有繳納自95年4月至
    101年2月無權占用期間使用補償金合計4萬5,316元（不爭執
    事項㈢），然原告於101年3月間即已發文通知被告乙○○、甲○
    ○，529-3地號土地、530-4地號土地位於台江國家公園範圍
    內史蹟保存區，依行政院核示，不同意辦理出租，請被告乙
    ○○、甲○○立即停止占用行為，此觀原告101年3月27日函即明
    (本院卷第289-290頁)。況系爭地上物並無占有使用系爭土
    地之合法權源，已如前述，原告依民法第767條第1項前段規
    定請求被告甲○○拆除系爭地上物占用系爭土地如附圖編號Ａ
    、Ｂ、Ｃ所示部分，並返還占用土地，係正當行使所有權之權
    能，不能認為係以損害備位被告為主要目的。此外，被告甲
    ○○復未提出其他證據，證明原告請求拆除系爭地上物及返還
    無權占用之土地，有何原告所得利益極少，而被告甲○○或國
    家社會所受損失甚大之事實，依上開說明，原告提起本件訴
    訟並無權利濫用之情事，至為明確。 
　⑵系爭地上物雖經臺南○○○○○○○○編釘門牌，且經臺南市政府財
    政稅務局核定房屋稅，被告甲○○亦有繳納房屋稅等情，固據
    被告乙○○提出門牌證明書、107年度至109年度房屋稅繳納證
    明為證（見本院卷第97-100頁），惟查，房屋門牌之編釘係
    屬戶籍行政之一環，旨在明瞭人民住址，落實戶政管理，便
    利公私行為之行使，凡有人居住之房屋，戶政機關均應受理
    門牌編釘，而該建築物係合法房屋或違章建築，並非考量因
    素，亦與房屋、土地等產權無關，未辦保存登記建物更不能
    因已編訂門牌而取得其於建築法令之地位；另稅捐機關就房
    屋所為稅籍資料納稅義務人之記載，純為便利課稅而設，與
    所有權之取得無關，是以，門牌編訂及課徵房屋稅，均僅係
    行政機關基於管理需要所為之行政行為，並不因此使人民對
    其所在之房屋或土地之權利發生得喪變更之法律效果，更無
    從作為系爭地上物占用土地之合法權源證明，當無信賴保護
    原則之適用。至兩公約所保障之適足居住權，乃指人民得享
    有安全、和平、尊嚴及不受非法侵擾之適足居住環境，非謂
    人民在未取得或已喪失正當權源情況下，仍得執此違法占有
    使用他人之不動產（最高法院109年度台上字第2977號判決
    意旨參照），系爭地上物無權占用如附圖編號Ａ、Ｂ、Ｃ所示
    土地，當無受兩公約揭櫫「適足居住權」之保障，被告甲○○
    此部分抗辯，殊無可採。
　㈢被告甲○○應拆除無權占用系爭土地之系爭地上物：
    按所有人對於無權占有其所有物者，得請求返還之。對於妨
    害其所有權者，得請求除去之，此觀民法第767條第1項前段
    、中段規定甚明。建物之拆除，為事實上之處分行為，未經
    辦理所有權第一次登記之建物，僅所有人或有事實上處分權
    之人，方有拆除之權限(最高法院105年度台上字第1836號判
    決意旨參照)。系爭土地為國有，財政部國有財產署為管理
    機關，原告為財政部國有財產署分支機構，掌理轄區內國有
    財產之管理，應准原告起訴，代國家主張所有人之權利。系
    爭地上物無權占用系爭土地如附圖編號Ａ、Ｂ、Ｃ所示土地，
    原告本於系爭土地管理機關之地位，請求被告甲○○將系爭土
    地如附圖編號Ａ、Ｂ、Ｃ所示部分之系爭地上物拆除，並返還
    該部分土地予原告，為有理由，應予准許。
　㈣被告甲○○應給付相當於租金之不當得利：
　⒈按無法律上之原因而受利益，致他人受損害者，應返還其利
    益；不當得利之受領人，依其利益之性質或其他情形不能返
    還者，應償還其價額，民法第179條前段及第181條但書分別
    定有明文。又不當得利制度不在於填補損害，而係返還其依
    權益歸屬內容不應取得之利益，故依不當得利法則請求返還
    之範圍，應以受領人所受之利益為度，非以請求人所受損害
    若干為準（最高法院107年度台上字第783號判決意旨參照）
    。無權占有他人之物為使用收益，可能獲得相當於租金之利
    益為社會通常之觀念，因其所受利益為物之使用收益本身，
    應以相當之租金計算應償還之價額（最高法院106年度台上
    字第461號判決意旨參照），故無權占有他人土地，所受利
    益為土地之占有本身，依其性質不能返還，應償還其價額（
    最高法院108年度台上字第872號判決意旨參照）。其數額則
    由法院參考土地申報地價、土地位置、工商業繁榮之程度、
    占有人使用土地之經濟價值及所受利益等項以為酌定（最高
    法院107年度台上字第1831號判決意旨參照）。查，被告甲○
    ○於101年2月3日因贈與取得系爭地上物事實上處分權，系爭
    地上物無權占用系爭土地如附圖編號Ａ、Ｂ、Ｃ所示部分，業
    經本院認定如前，被告甲○○無法律上之原因而獲有使用系爭
    土地之利益，即受有相當於租金之利益，致原告受有損害，
    該利益依其性質不能返還，原告依上開規定，請求被告甲○○
    返還相當於租金之不當得利，應屬有據。
　⒉按租金之請求權因5年間不行使而消滅，既為民法第126條所
    明定，則凡無法律上之原因，而獲得相當於租金之利益，致
    他人受損害時，如該他人之返還利益請求權，已逾租金短期
    消滅時效之期間，對於相當於已罹於消滅時效之租金之利益
    ，即不得依不當得利之法則，請求返還。其請求權之時效期
    間，仍應依前開規定為5年（最高法院101年度台上字第728
    號判決要旨參照），準此，原告請求被告甲○○返還相當於租
    金之不當得利，應適用5年短期時效，原告於111年1月27日
    提起本件訴訟（見本院卷第15頁），被告甲○○應返還自106
    年9月1日起至111年12月31日止，占用565地號土地相當於租
    金之不當得利。另系爭地上物迄今仍占用系爭土地如附圖編
    號Ａ、Ｂ、Ｃ所示部分，則自111年1月1日起至返還如附圖所示
    各筆土地占用部分之日止，被告甲○○自受有占用部分相當於
    租金之不當得利，原告請求被告甲○○返還自1111年1月1日至
    返還附圖編號Ａ、Ｂ、Ｃ所示土地部分之日止，相當於租金之
    不當得利，亦屬有據。
　⒊按城市地方房屋之租金，以不超過土地及其建築物申報總價
    額年息10％為限，於租用基地建築房屋準用之，此觀土地法
    第105條準用第97條第1項規定自明。基地租金之數額，除以
    基地申報地價為基礎外，尚須斟酌基地之位置，工商業繁榮
    之程度，承租人利用基地之經濟價值及所受利益等項，並與
    鄰地租金相比較，以為決定，並非必須照申報價額年息10％
    計算之。查，系爭土地坐落臺南市安南區，鄰近鹿耳門大道
    ，周圍有鹿耳門天后宮、中國石油化學工業開發股份有限公
    司安順廠、鹿耳變電所，半徑5公里外有台南科技工業區，
    此有Google網路地圖在卷可參，交通尚稱便利，但生活機能
    普通，公共設施較為缺乏；而被告甲○○將系爭地上物供自己
    公公即被告乙○○使用，系爭地上物外有水泥花台、內有隔間
    ，隔間內放置五金物品，隔間外面放置冰箱、流理台、廚具
    ，亦有本院勘驗筆錄及現場照片在卷可憑(本院卷第207-217
    頁)。爰審酌系爭土地之利用情形、周邊環境、商業繁榮之
    程度普通，非屬城市精華區域等一切情狀，並考量占用系爭
    土地之系爭地上物係作為個人住家使用，及參考「國有非公
    用不動產租賃作業程序」第55點第1項第1款規定：「出租不
    動產之租金，除另有規定外，依下列計算方式計收：㈠基地
    ：年租金為當期土地申報地價總額乘以百分之5。」(見本院
    卷第48頁)，認原告主張以系爭土地申報地價年息5％計算相
    當於租金之不當得利，尚屬適當。
　⒋565地號土地自105年1月起之申報地價為每平方公尺480元、
    自107年1月起申報地價每平方公尺460元、自109年1月起申
    報地價每平方公尺450元，有本院依職權調取之申報地價查
    詢資料在卷可參（見本院卷第243頁)，而系爭地上物占用56
    5地號土地面積50.76平方公尺(即附圖Ｃ)，依此計算之結果
    ，被告甲○○占用565地號土地如附圖編號Ｃ所示部分，自106
    年9月1日起至110年12月31日止，應返還原告之不當得利數
    額為5,012元【計算式：占用面積50.76㎡申報地價5％12個
    月占用期間，即404元(50.76㎡480元/㎡5％12個月106年6
    月1日至106年12月31日共4個月＝404元)＋2,328元(50.76㎡46
    0元/㎡5％12個月107年度及108年度共24個月＝2,328元)＋2,
    280元(50.76㎡450元/㎡5％12個月109年度及110年度共24
    個月＝2,280元)＝5,012元】；另自111年1月1日起至返還各筆
    土地占用之日止，被告甲○○受有依各筆土地占用面積以當年
    度申報地價總價額按年息百分之5計算相當於租金之利益，
    致原告受有同額之損害，原告併請求被告甲○○自111年1月1
    日起至返還如各筆土地占用部分之日止，按年依各筆土地占
    用面積以當年度申報地價總價額按年息百分之5計算相當於
    租金之不當得利，為有理由，應予准許。
　⒌按給付無確定期限者，債務人於債權人得請求給付時，經其
    催告而未為給付，自受催告時起，負遲延責任。其經債權人
    起訴而送達訴狀，或依督促程序送達支付命令，或為其他相
    類之行為者，與催告有同一之效力；遲延之債務，以支付金
    錢為標的者，債權人得請求依法定利率計算之遲延利息；應
    付利息之債務，其利率未經約定，亦無法律可據者，週年利
    率為5％，民法第229條第2項、第233條第1項前段、第203條
    分別定有明文。查，原告請求被告甲○○給付占用565地號土
    地自106年9月1日至110年12月31日止相當於租金之不當得利
    ，係以支付金錢為標的，且無確定期限，亦未約定利率，於
    原告提起本件訴訟，並送達訴之聲明變更狀繕本予被告甲○○
    ，被告甲○○迄未給付，自應對原告負遲延責任。是原告請求
    被告甲○○自訴之聲明變更狀繕本送達之翌日即111年6月21日
    起至清償日止，加計按年息5％計算之遲延利息，亦屬有據，
    應予准許。
六、綜上所述，系爭上物之事實上處分權人為被告甲○○，無權占
    用系爭土地如附圖編號Ａ、Ｂ、Ｃ所示土地。從而，原告依民
    法第767條第1項前段、中段規定，先位聲明請求被告乙○○拆
    除系爭土地如附圖所示編號Ａ、Ｂ、Ｃ占用部分、返還占用地
    予原告，及請求給付相當於租金之不當得利，非屬正當，不
    應准許；備位之訴請求被告甲○○應拆除系爭土地如附圖所示
    編號Ａ、Ｂ、Ｃ所示各筆土地占用部分，將占用之土地返還予
    原告，及依民法第179條規定，請求被告甲○○給付5,012元，
    及自111年6月21日起至清償日止，按年息百分之5計算之利
    息；並應自111年1月1日起至返還占用土地之日止，按年給
    付原告依第一項各筆地號土地占用面積乘以當年度申報地價
    總價額按年息百分之5計算之金額(未滿1年者按實際占用日
    數依比例計算之），為有理由，應予准許。
七、本件原告請求給付相當於租金之不當得利勝訴部分，因所命
    被告甲○○給付之價額未逾50萬元，依民事訴訟法第389條第1
    項第5款規定，應依職權宣告假執行，並依同法第392條第2
    項規定，依職權酌定相當之擔保金額宣告被告甲○○預供擔保
    後，得免為假執行。
八、按各當事人一部勝訴，一部敗訴者，其訴訟費用，由法院酌
    量情形，命兩造以比例分擔或命一造負擔，或命兩造各自負
    擔其支出之訴訟費用；法院為終局判決時，應依職權為訴訟
    費用之裁判；民事訴訟法第79條及第87條第1項分別定有明
    文。經核本件訴訟費用額確定為15,915元（即第一審裁判費
    9,470元、地政規費1,600元、地政規費4,845元，原告請求
    一部有理由，爰依上開規定確定由被告甲○○負擔之訴訟費用
    如主文第5項所示。
九、本件事證已臻明確，兩造其餘之攻擊或防禦方法及所用之證
    據，經本院斟酌後，認為均不足以影響本判決之結果，爰不
    逐一論列，併此敘明。
十、據上論結，本件原告之訴為一部有理由，一部無理由，判決
    如主文。
中　　華　　民　　國　　111 　年　　9 　　月　　23　　日
                  臺灣臺南地方法院民事第三庭 
                                  法  官  張桂美
以上正本係照原本作成。
如不服本判決，應於送達後20日內，向本院提出上訴狀並表明上
訴理由（須附繕本）。如委任律師提起上訴者，應一併繳納上訴
審裁判費。 
中　　華　　民　　國　　111 　年　　9 　　月　　26　　日
                                  書記官  林彥丞